臺灣高等法院臺南分院刑事判決　　　　 96年度上易字第623號
上　訴　人　臺灣嘉義地方法院檢察署檢察官
被　　　告　乙○○
　　　　　　　　　　　58弄3號
上列上訴人因被告竊盜案件，不服臺灣嘉義地方法院96年度易字
第259號中華民國96年8月20日第一審判決（起訴案號：臺灣嘉義
地方法院檢察署96年度偵字第2411號），提起上訴，本院判決如
下：
    主  文
上訴駁回。
    理  由
一、公訴意旨略以：被告乙○○曾於民國九十三年間因加重竊盜
    案件，經臺灣苗栗地方法院判處有期徒刑八月，緩刑三年，
    現仍在緩刑期間內（未構成累犯），猶不知悔改，與不詳姓
    名年籍之成年男子三人，共同基於意圖為自己不法所有之犯
    意聯絡，於九十五年十二月十一日下午七時三十分許，由被
    告乙○○駕駛車牌號碼CQ -5048號自用小客車搭載上述三位
    男子，至嘉義縣民雄鄉○○村○○街二十六號「興冠工業股
    份有限公司」，由上述三名男子分別持客觀上足供兇器使用
    之油壓剪一支、美工刀一支與尼龍紮線帶一包、夜間照明頭
    燈二個、棉質工作手套一雙，於夜間逾越安全設備，侵入告
    訴人甲○○所有之上開住宅，由被告乙○○駕駛上開車輛在
    外把風接應之方式，共同竊取告訴人甲○○所有之電纜線十
    五捆得手，已由上述男子三人將電纜線十五捆綁好置於圍牆
    內，於同日下午七時五十五分許，告訴人甲○○返家後驚見
    男子三人從上址二樓往一樓逃竄，經詢問坐在前開車輛上之
    被告乙○○有無見過前述男子未果後，被告乙○○隨即駕車
    離去，告訴人甲○○隨後報警。經警於九十五年十二月二十
    一日中午十二時許，在被告乙○○位於臺中縣大肚鄉○○路
    一六四巷三弄八十八號住處搜索，並起出與遺留在告訴人甲
    ○○上述住宅同廠牌之尼龍紮線帶一包及頭燈一個，始悉上
    情。因認被告涉犯刑法第三百二十一條第一項第三款、第二
    款、第一款之加重竊盜罪嫌云云。
二、按事實之認定應憑證據，如未能發現確實之證據，或證據不
    足以證明，自不能以推測或擬制之方法以為裁判基礎；再犯
    罪事實所憑之證據，無論係直接證據或間接證據，其為訴訟
    上之證明，須於一般人均不致有所懷疑而得確信為真實之程
    度，始得據為有罪之認定，倘其證明尚未達此程度而尚有合
    理之懷疑存在時，本諸無罪推定原則，自應為被告無罪之諭
    知；又被告否認犯罪事實所持辯解縱使不能成立，除非有確
    實證據足以證明對於被告犯罪已無合理之懷疑外，不能遽為
    有罪之認定；刑事訴訟法規定被告有緘默權，被告基於不自
    證己罪原則，既無供述之義務，亦不負自證清白之責任，不
    能因被告未能提出證據資料證明其無罪，或對於被訴之犯罪
    事實不置可否，即認定其有罪，最高法院九十二年台上字第
    二五七０號判決即首揭此旨。故被告否認犯罪事實所持之辯
    解縱使不能成立，如無積極證據足以證明其犯罪行為，自不
    能以推測或擬制之方法以為裁判之基礎，此即為無罪推定原
    則之宗旨所在。為貫徹此原則，檢察官對於被告之犯罪事實
    ，應負實質舉證責任。刑事訴訟法修正後第一百六十一條第
    一項規定「檢察官就被告犯罪事實，應負舉證責任，並指出
    證明之方法」，明訂檢察官舉證責任之內涵，除應盡「提出
    證據」之形式舉證責任外，尚應「指出其證明之方法」，用
    以說服法院，使法官「確信」被告犯罪構成事實之存在。此
    「指出其證明之方法」，應包括指出調查之途徑，與待證事
    實之關聯及證據之證明力等事項，最高法院九十一年度第四
    次刑事庭會議業已明揭其旨。
三、公訴人認被告涉有上開犯嫌，無非係以下列五點資為論據：
    （一）上開公訴意旨所載犯罪事實，業據告訴人甲○○於偵
    查中指訴詳盡，並有扣押物品清單、被害報告書、贓物認領
    保管單各一紙及照片二十幀在卷可佐，應認告訴人前開指訴
    為真。（二）經警訪查被告所述及之「霹靂火檳榔攤」老闆
    黎氏香陳稱並未於前述時、地見到被告及「阿玄」之女子一
    情，有嘉義縣警察局民雄分局北斗派出所查訪紀錄報告書乙
    紙在卷可資佐證，參以嘉義縣民雄工業區○道路較難分辨，
    外地人在工業區內行駛車輛容易分辨不清楚方向一情，足徵
    被告辯稱飲酒後將車輛停於馬路上休息一語，顯係卸責之詞
    ，不足採信。（三）警員在被告位於臺中縣大肚鄉○○路一
    六四巷三弄八十八號起出與遺留在告訴人上述住宅同廠牌之
    尼龍紮線帶一包及頭燈一個之事實，有扣押書乙紙及照片四
    幀在卷可佐，被告僅辯稱上開物品為大伯吳樹根所有，顯與
    常情不符而難採。（四）被告前因加重竊盜罪嫌，經臺灣苗
    栗地方法院檢察署檢察官以九十三年度偵字第二六七三號提
    起公訴，有起訴書乙份在可資佐證。觀之起訴書內容，被告
    亦係於公司內共同竊取電纜線，且起訴書所稱共犯為綽號「
    樹根」之男子，顯係被告之大伯吳樹根，惟被告卻於偵查中
    供稱其為不詳年籍姓名綽號「樹根」之男子，顯見被告於前
    案未吐實情甚明。（五）告訴人之上述公司位處偏僻，衡情
    ，竊賊三人前往竊盜，必須有代步工具，方便將所竊取之電
    纜線運送出去，而案發時僅有被告之車輛在現場，經告訴人
    詢問被告竊賊三人之去向未果後，被告隨即驅車離去，顯見
    被告應係接應把風者無訛。
四、訊據被告堅詞否認有何竊盜犯行，辯稱：伊案發前曾至「霹
    靂火檳榔攤」喝酒，後因喝醉酒故將車牌號碼ＣＱ─5048號
    自小客車暫時停放在嘉義縣民雄鄉○○村○○街二十六號前
    ，而在車內睡覺，伊並無共同竊盜犯行；警員在伊家中所查
    扣之尼龍紮線帶與頭燈係證人吳樹根於九十四年六月間所寄
    放，不能以頭燈與犯罪現場查獲之頭燈相類似即認定伊為竊
    盜共犯；告訴人甲○○在追趕竊賊時曾大聲喊抓賊，經此吵
    雜聲響伊早已被吵醒，自不能以伊于清醒狀態回答告訴人之
    問題，即認定伊在該處把風；且依告訴人甲○○證詞，當日
    尚有三十二吋電視、點唱機及二個大型喇叭被搬離原位，加
    上十多捆電纜線，伊所駕駛之自用小客車僅有1100ＣＣ，並
    無法載運四個人及上開所有物品，顯見伊並非竊盜共犯等語
    。
五、查：告訴人甲○○於九十五年十二月十一日下午七時五十五
    分許，駕車返回其所經營、位於嘉義縣民雄鄉○○村○○街
    二十六號之「興冠工業股份有限公司」時，適撞見真實姓名
    年籍不詳之三名成年男子自該廠區內辦公室二樓下樓並往廠
    區大門外徒步逃逸，告訴人旋即隨後加以追趕仍未及緝獲，
    而告訴人返回廠區清查損失時發覺工廠內連接機械及電氣箱
    之電纜線遭人偷剪成一截一截且綑綁為十多捆放置在廠區圍
    牆旁，並留有尼龍紮線帶一包、夜間照明頭燈二個、油壓剪
    一支、美工刀一支、棉質工作手套一雙等行竊工具，而辦公
    室二樓之電視、喇叭、點唱機均遭人搬動到辦公室地上等情
    ，業據證人即告訴人甲○○於原審審理時結證明確（見原審
    卷第61─72頁），復有嘉義縣警察局民雄分局扣押書、被害
    報告書、贓物認領保管單各乙紙及現場照片四幀（見警卷第
    23頁、第26頁）在卷可稽。是告訴人於上開時、地遭竊之事
    實，固堪認定。然被告既以上開情詞置辯，是本件應進一步
    探究者為：依卷內證據是否足以證明被告與上開三名真實姓
    名年籍不詳之成年男子確有加重竊盜之犯意聯絡及行為分擔
    ？
六、經查：
（一）公訴意旨固引用嘉義縣警察局民雄分局北斗派出所查訪紀
      錄報告書（見警卷第41頁）所記載「證人黎氏香表示：九
      十五年十二月十一日十三時至十四時間被告並未前往霹靂
      火檳榔攤飲酒，伊不認識被告及綽號阿玄之越南籍女子」
      等內容，而認被告辯稱：伊案發前曾至「霹靂火檳榔攤」
      喝酒，後因喝醉酒故將車牌號碼ＣＱ─5048 號自小客車
      暫時停放在嘉義縣民雄鄉○○村○○街二十六號前，而在
      車內睡覺等語係屬卸責之詞，而為不利於被告之認定。查
      ，證人黎氏香於原審審理時證稱：被告曾到其所經營之「
      霹靂火檳榔攤」吃東西、喝酒，後來警察也曾開車帶被告
      來檳榔攤找伊詢問上情，但伊當時因為害怕不知道是何事
      ，遂向警察說伊不認識被告等語（見原審卷第90─93頁）
      。衡以證人黎氏香與被告間僅屬檳榔攤之主顧關係，尚無
      深厚情誼，證人黎氏香並無迴護被告之動機，是其上開證
      詞之真誠性自無可疑。再參諸上開查訪紀錄報告書亦載明
      證人黎氏香於警員查訪時表明不願製作筆錄之情，是足認
      證人黎氏香於嘉義縣警察局民雄分局北斗派出所警員帶同
      被告前往檳榔攤查證被告上開辯詞時，係因不瞭解警員查
      訪之用意，擔心牽涉無關於己之事項乃向警員訛稱伊並不
      認識被告無誤。故上開嘉義縣警察局民雄分局北斗派出所
      查訪紀錄報告書所載之內容即因證人黎氏香於警員查訪當
      時之刻意欺瞞致與客觀事實不符，而難認有何證據價值。
      從而，被告上開辯詞，即難遽指為不實。是其與告訴人所
      目擊上開三名真實姓名年籍不詳男子之行竊行為間究有無
      關連，則非無可疑。
（二）嘉義縣警察局民雄分局警員於九十五年十二月二十一日中
      午十二時許，持臺灣臺中地方法院九十五年度聲搜字第四
      七０一號搜索票，在被告乙○○位於臺中縣大肚鄉○○路
      一六四巷三弄八十八號住處執行搜索，扣得與在告訴人甲
      ○○上開廠區所遺留行竊工具相同廠牌之尼龍紮線帶一包
      及頭燈一個等情，固有上開搜索票、嘉義縣警察局民雄分
      局搜索扣押筆錄、扣押物品收據、扣押物品目錄表各乙份
      及扣案物品照片十幀（見警卷第24頁、第25頁、第27頁至
      第29頁）在卷可佐。惟被告則辯稱警員所查扣之上開物品
      係其大伯吳樹根所寄放等語。查，證人即被告之大伯吳樹
      根於原審審理時就上情具結證稱：伊於九十四年二、三月
      間因在臺中從事水電工作而曾到被告位於臺中之住處暫住
      ，嗣因未再繼續該工作而於九十四年六月間將其從事水電
      工作所用之鐵鎚、板手、紮線帶、頭燈等工具寄放在被告
      家中（見原審卷第52─54頁）等語明確。參以檢察官於原
      審審理期日行交互詰問時，更要求證人吳樹根當庭配戴在
      被告住處所查扣之頭燈及案發現場所遺留之頭燈再詢以頭
      燈上之頭帶是否符合其頭部大小，其中在被告住處所查扣
      之頭燈證人吳樹根未經調整頭燈之頭帶大小，直接配戴便
      符合其頭部大小，而在案發現場所查扣之二個頭燈，其中
      一個頭燈證人吳樹根配戴稍微緊一點，另一個頭帶繡有英
      文字母之頭燈則更緊等情，業據證人吳樹根於原審審理時
      當庭試戴該三隻頭燈後結證無誤（見原審卷第57頁）。
      足證證人吳樹根證稱該只在被告住處所查扣之頭燈為其所
      寄放等詞，並非憑空杜撰，而於現場所遺留之頭燈則非證
      人吳樹根所使用。是被告辯稱警員在其住處所扣得之尼龍
      紮線帶與照明頭燈均為證人吳樹根寄放在其住處等情，則
      非無據，尚堪採信。從而，在被告住處查扣之尼龍紮線帶
      一包及頭燈一個既難以證明確屬被告自己所有，是得否僅
      由在被告住處查扣之尼龍紮線帶一包及頭燈一個與告訴人
      甲○○上開廠區所遺留行竊工具相同廠牌，即據指被告為
      行竊共犯，亦非無疑。
（三）上開案發現場所遺留之棉質工作手套一雙經警查扣後送請
      內政部警政署刑事警察局鑑定其上之ＤＮＡ型別與被告乙
      ○○及其夫吳維祥是否相符，而上開證物未檢出足資比對
      結果等情，有內政部警政署刑事警察局九十六年二月十二
      日刑醫字第0960011678號鑑驗書乙份（見警卷第40頁）在
      卷可憑。且上開案發現場所遺留之尼龍紮線帶、夜間照明
      頭燈、美工刀及油壓剪等物再經原審依職權囑請嘉義縣警
      察局民雄分局鑑識人員採驗指紋以進行比對，然經鑑識人
      員以「打側光打法」及「氰丙烯酸酯法」採驗後，其結果
      均未採獲足資比對之指紋等情，復有嘉義縣警察局民雄分
      局九十六年五月二十八日嘉民警偵字第0960082196號函及
      附件現場勘查報告各乙份、照片二幀（見原審卷第28─30
      頁）在卷可按。是由本件案發現場所遺留之行竊工具上所
      得以採集之ＤＮＡ型別及指紋等足以鑑識人別之客觀跡證
      以觀，尚無以證明上開行竊工具與被告有任何之關連性。
      此外，上開在被告住處內所查扣之「ＫＳＳ」牌尼龍紮線
      帶及照明頭燈在各處五金行均可以購得等情，亦據證人吳
      樹根於原審審理時結證明確（見原審卷第56頁、第57頁）
      。綜上各情以觀，上開案發現場所遺留行竊工具既無以證
      明與被告有何關聯性，且在被告住處內所查扣之尼龍紮線
      帶及照明頭燈復非罕見且特殊之獨特商品，自難僅以在案
      發現場所遺留之尼龍紮線帶與在被告家中扣得之尼龍紮線
      帶廠牌、型號相同，以及在案發現場所遺留之照明頭燈與
      在被告住處扣得之照明頭燈外觀相似，即據以推測案發現
      場所遺留之行竊工具必然與被告相關，進而認定被告即屬
      上開三名行竊者之共犯。從而，上開證據方法自不足據為
      不利於被告認定之佐憑。
（四）被告先前固曾因共同竊取電纜線之加重竊盜罪，經臺灣苗
      栗地方法院檢察署檢察官以九十三年度偵字第二六七三號
      提起公訴，並經臺灣苗栗地方法院九十三年易字第四三九
      號判處有期徒刑八月，緩刑三年確定等情，有該案起訴書
      及臺灣高等法院被告前案紀錄表各乙份在卷可佐，惟仍難
      逕以其上開前案紀錄即遽指被告必然涉犯本件竊盜犯行。
      公訴意旨固以上開起訴書內容，被告亦係於公司內共同竊
      取電纜線，且該起訴書所稱共犯為綽號「樹根」之男子，
      顯係被告之大伯吳樹根，惟被告卻於偵查中供稱其為不詳
      年籍姓名綽號「樹根」之男子，顯見被告於前案未吐實情
      甚明云云，資為本案不利於被告認定之佐憑。惟公訴意旨
      究竟依憑何種證據資料，抑或經驗法則及論理法則，據以
      認定上開起訴書所稱共犯綽號「樹根」，「顯係」被告之
      大伯吳樹根，則未見其說明，是其上開推論顯乏任何客觀
      證據足佐，純係出於主觀臆測，自亦難援為本案不利於被
      告認定之依據甚明。
（五）至公訴意旨另以告訴人之公司位處偏僻，衡情竊賊三人前
      往竊盜，必須有代步工具，方便運送所竊取之電纜線，而
      案發時僅有被告之車輛在現場，經告訴人詢問被告竊賊三
      人之去向未果後，被告隨即驅車離去，顯見被告應係接應
      把風者無訛云云，然被告辯稱伊係因酒醉而在該處停車睡
      覺休息等詞，尚難遽為不實，業如上述。且觀諸證人甲○
      ○就其案發當日與被告接觸之經過情形於原審審理時具結
      證稱：伊案發當日係駕車由廠區大門進入，而該大門因遙
      控功能故障，伊係下車開鎖再以手動將大門推開，而被告
      當時停車在其廠區大門口旁約三公尺處，當伊進入廠區辦
      公室見到三名小偷朝大門外逃逸，伊往外追，但追不上，
      伊便回頭至工廠門口問在廂型車上的被告有無看到小偷進
      去（見原審卷第62頁、第65頁、第69頁、第70頁）等語，
      足見被告於證人甲○○駕車進入廠區時直至證人甲○○試
      圖追緝三名竊賊無著而徒步返回廠區門口時，始終均停車
      在證人甲○○上開廠區門口處而未無試圖駕車逃離之舉。
      衡情，若被告確係停車在該處而為入內行竊共犯把風，則
      被告必然對於往來之人車甚為警覺，而當證人甲○○駕車
      返回廠區後而有開啟大門之動作及聲響，被告為免遭證人
      甲○○記下車牌號碼循線逮獲，勢將趁證人甲○○進入廠
      區後之空檔駕車逃離現場，同時設法通知入內行竊之共犯
      即時逃逸，並在他處駕車接應自廠區逃逸之共犯。然對照
      被告上開始終停留該處而無試圖駕車逃逸之舉，顯然與接
      應把風者之慣有行徑有間，是徒以案發時僅有被告之車輛
      在場即率指被告應係在外把風接應者，仍難謂無疑。
（六）上訴意旨以被告辯稱其係前往尋找「阿玄」之女子，卻無
      法指明「阿玄」之電話號碼。又據卷內被告所使用之0000
      000000號行動電話之雙向通聯紀錄之基地台顯示，案發當
      日即九十五年十二月十一日被告由臺中縣大肚鄉出發，下
      午四時二十七分十三秒許，被告手機之基地台位置在嘉義
      縣民雄工業區○○路一號，自該時自當日下午五時五十八
      分九秒止，被告之基地台位置即持續在嘉義民雄鄉民雄工
      業區、頭橋工業區內，顯示被告於該工業區域內排徊甚久
      ，其後一直盤繞於民雄街區域內，久久未離開。案發時間
      即當日下午七、八時此段時間，被告手機亦有密集之發話
      、受話紀錄，直至當日下午八時二十四分六，被告基地台
      位置再度返回嘉義縣民雄鄉工業區○○○路，直至當日下
      午九時四十二分，被告之基地台始出現在雲林縣虎尾鎮，
      當日下午十時二十一分五十一秒，被告之基地台位置方返
      回臺中縣大肚鄉。依上開基地台變化位置可知被告於案發
      當日下午約四時二十七分許至八時五十四分止，均在嘉義
      縣民雄鄉四處游走徘徊，尤以案發地點之民雄工業區內出
      現數次，倘如被告所辯其南下號義欲找「阿玄」聊天，至
      霹靂火檳榔攤飲酒後精神不濟而路邊停車休息云云，何以
      非定點停留休息，而是在工業區內四處巡繞？為何酒醉後
      仍可四處駕車遊盪？為何休息時間仍有如此密集頻繁之發
      話、受話紀錄？為何於證人甲○○發現工廠遭人侵入竊盜
      後，被告基地台仍持續盤繞於嘉義縣民雄鄉久久不肯離去
      ？欲接應何人，綜上諸多疑點均與被告所辯無法並存，在
      在可證被告辯詞全屬狡賴，無一可採云云。查，檢察官上
      開質疑雖均非無據，惟被告否認犯罪事實所持辯解縱使不
      能成立，除非有確實證據足以證明對於被告犯罪已無合理
      之懷疑外，不能遽為有罪之認定；刑事訴訟法規定被告有
      緘默權，被告基於不自證己罪原則，既無供述之義務，亦
      不負自證清白之責任，不能因被告未能提出證據資料證明
      其無罪，或對於被訴之犯罪事實不置可否，即認定其有罪
      ，上開最高法院九十二年台上字第二五七０號判決即揭此
      旨。故被告否認犯罪事實所持之辯解縱使不能成立，惟檢
      察官所舉之上開證據及上開質疑，仍無法據而認定被告與
      侵入證人甲○○工廠竊取電纜線之人有犯意聯絡及行為分
      擔，自不能以推測或擬制之方法以為裁判之基礎。
七、綜上所述，公訴人所舉上開證據，無論分別以觀或綜合評價
    ，均僅足以證明證人甲○○於上開時、地曾遭三名成年男子
    進入廠區竊取電纜線，而被告適停車在該廠區門外之事實，
    至被告究竟與證人甲○○所目擊之該三名行竊男子有無加重
    竊盜行為之犯意聯絡及行為分擔等節之證明，固達於足認被
    告有犯罪嫌疑之起訴門檻，然尚未達通常一般人均不致有所
    懷疑，而得確信其為真實之程度。是本院即無由形成被告有
    罪之確信。此外，公訴人復未提出其他適合於證明被告犯罪
    事實之積極證據，並說明其證據方法與待證事實之關係，以
    說服本院形成被告有罪之心證，而被告亦堅稱並無上開犯行
    等語，基於無罪推定之原則，被告上開犯罪即屬不能證明。
八、原審因而為無罪判決之諭知，核無不合。檢察官上訴意旨，
    仍執前詞指摘原判決不當，為無理由，應予駁回。
據上論結，應依刑事訴訟法第三百六十八條，判決如主文。
本案經檢察官蘇南桓到庭執行職務。
中　　華　　民　　國　　96　　年　　12　　月　　18　　日
                  刑事第二庭    審判長法　官  葉居正
                                      法　官  洪碧雀
                                      法　官  吳勇輝
以上正本證明與原本無異。
不得上訴。
　　　　　　　　　　　　　　　　　　　書記官  李良倩
中　　華　　民　　國　　96　　年　　12　　月　　18　　日
